【裁判字號】    97,訴,464
【裁判日期】    980330
【裁判案由】    損害賠償
【裁判全文】
臺灣雲林地方法院民事判決               97年度訴字第464號
原      告  甲○○
訴訟代理人  陳信村律師
被      告  戊○○
被      告  丁○○○○○
上  一  人
法定代理人  乙○○
前列二人共同
訴訟代理人  己○○
上列當事人間請求損害賠償事件，本院於民國98年3月19日言詞
辯論終結，判決如下：
    主  文
原告之訴駁回。
訴訟費用新台幣壹萬陸仟貳佰肆拾陸元由原告負擔。
    事 實 及 理 由
一、原告起訴主張：
  (一)原告於民國（下同）95年11月15日前往位於雲林縣口湖鄉頂
    湖村109 之2 號被告鎮安宮處參拜，詎該廟之管理員即被告
    戊○○竟認為原告要偷竊神像上之金牌，基於傷害之犯意而
    出手毆打原告之頭部、背部、頸部及手腳等處約四、五十餘
    下，致其受有背部挫擦傷、左耳挫傷、眼睛視力由0.8 減退
    至0.2 、耳內傷害聽不清楚，及嚴重之精神創傷等損害。
  (二)為治療上開傷害，原告支出就診之計程車費包括至行政院衛
    生署立朴子醫院新臺幣（下同）77,400元、國立臺灣大學醫
    學院附設醫院雲林分院150,000 元、行政院衛生署立臺南醫
    院142, 500元、嘉義榮民醫院82,500元、財團法人長庚紀念
    醫院嘉義分院47,000元、天主教聖馬爾定醫院33,500元，吳
    建輝台南善化診所4,750 元，共計537,650 元。另原告遭毆
    打後眼力、聽力均嚴重減退，復加深原精神疾病，被告又說
    原告竊盜，妨害原告之名譽及公然侮辱、誹謗，被告應按民
    法第195 條之規定連帶賠償原告100 萬元之精神慰撫金。為
    此提出上開醫院之診斷證明書各一份（均影本），依侵權行
    為法律關係求為判命被告連帶賠償其所受損害，並聲明：被
    告應連帶給付原告1,537,650 元及自起訴狀繕本送達被告之
    翌日起至清償日止，按年利率5%計算之利息。
二、被告答辯則以：
    原告於其所稱時、地意圖行竊，經被告戊○○即時發現追捕
    後訴請雲林地方法院檢察署偵辦，惟因原告患有精神分裂症
    終獲不起訴處分。詎原告竟反控被告戊○○毆打伊，刑事部
    分偵查終結認被告戊○○之行為出於正當防衛，逕以95年度
    偵字第6132號案件予以不起訴處分並經臺灣高等法院臺南分
    院檢察署96年度上聲議字第441 號再議維持原處分確定在案
    。從而，原告起訴主張被告負侵權行為賠償責任要無可取，
    其訴意在訛詐被告錢財甚明，本件被告依法對原告不負任何
    賠償責任，並聲明：原告之訴駁回。如受不利判決，願供擔
    保請准宣告免為假執行。
三、得心證之理由
  (一)按因故意或過失，不法侵害他人之權利者，負損害賠償責任
    。故意以背於善良風俗之方法，加損害於他人者亦同；民法
    第184 條第1 項固有明文。惟對於現時不法之侵害，為防衛
    自己或他人之權利所為之行為，不負損害賠償之責。但已逾
    越必要程度者，仍應負相當賠償之責，同法第149 條亦有明
    定。而所謂正當防衛，乃對於現時不法之侵害為防衛自己或
    他人之權利，於不逾越必要程度範圍內所為之反擊行為。此
    反擊行為，必加損害於侵害人，始生正當防衛之問題，至正
    當防衛是否過當，又應視具體之客觀情事，及各當事人之主
    觀事由定之，不能僅憑侵害人一方受害情狀為斷（最高法院
    64年度台上字第2442號判例意旨參照）。是具體個案防衛行
    為人之加害行為有無過當，應參酌一切情形決定，尚不得僅
    以侵害人一方受有損害即謂有防衛過當之該當。
  (二)查原告於95年11月15日下午5 時許至被告鎮安宮處而與被告
    戊○○發生衝突，為兩造所不爭執。雖被告戊○○於偵訊及
    審判期間均稱未動手打傷原告，惟證人丙○○即案發之際受
    理原告報案之警員到庭證述：「... 戊○○說原告到廟裡手
    腳不乾淨才會被戊○○修理。（問：修理是何意思？）就是
    被戊○○抓著打，原告與被告戊○○都是這樣講。」、「（
    問：戊○○打原告的時候，有無其他人在場？）我去的時候
    村裡面圍了一大群人。原告就以傷害告戊○○，戊○○在筆
    錄裡就說原告在廟裡偷東西，所以他才動手。」等語綦詳（
    卷第106-107 頁）。另訴外人呂三進於偵查中證稱：我與戊
    ○○在外面坐，戊○○有看見甲○○走進去鎮安宮裡面，戊
    ○○就跟進去，我聽到裡面有聲音，我看見甲○○從裡面跑
    出來，戊○○追出來把他抓住，他們兩個有在那邊拉扯等語
    （見95年度偵字第6132號卷第23頁）；證人游淑芬亦證稱：
    「我是事後才到，我到時看到戊○○把甲○○抓住，甲○○
    一直點頭道歉，戊○○說甲○○要偷金牌，甲○○也沒有否
    認就一直點頭道歉…，後來戊○○就放甲○○走了，甲○○
    走時沒有受傷，還去開他的車」、問：「你有看見戊○○打
    甲○○嗎？」答：「沒有，我只看到戊○○拉住甲○○。」
    等語。由上開證人之證詞顯見原告確有進入被告戊○○管理
    之鎮安宮竊取財物未遂，被告戊○○為阻止原告竊取之行為
    而雙方發生拉扯。雖證人呂三進、游淑芬雖均證稱原告走時
    沒有受傷，但因原告受傷之處為左耳後及背部，尚非明顯易
    見之處，證人未看到並不表示原告並未受傷，且原告受傷之
    情形亦有診斷證明書及相片為證（附警卷），被告戊○○為
    制止原告竊取財物，與原告互相拉扯致原告受有左耳挫傷、
    背部挫擦傷等傷害事實，洵堪認定。
  (三)被告戊○○侵害原告之身體健康，固如上述，惟其受僱於被
    告鎮安宮為管理員，自有為鎮安宮保全財產之義務。被告戊
    ○○發現原告著手竊取神像金牌之際喝令制止，並追捕原告
    與其發生拉扯，致原告受有傷害，然被告戊○○上開侵權行
    為既係出於防免被告鎮安宮之財產遭受原告現時不法之侵害
    。且就原告所受傷勢觀察，其僅為皮膚輕微紅腫泛紅之挫擦
    傷，被告戊○○制止原告行竊後即任其離去，堪認被告戊○
    ○符合上開正當防衛之要件，且無過當之情形，揆諸上開法
    條及判例見解，被告戊○○雖對原告有傷害之行為，但亦不
    負損害賠償之責任。
  (四)原告復主張被告戊○○說他是小偷、有去被告戊○○家魚塭
    偷釣魚、偷收音機，損害原告之名譽，公然侮辱、誹謗等侵
    害行為，造成原告精神上之損害云云。經查：證人呂三進、
    游淑芬於偵訊中均證稱並沒有聽到被告戊○○說要打死甲○
    ○、報警也沒有用的話；而證人丙○○於審理時亦證稱：我
    有聽到戊○○說他是小偷要偷金牌，而且他說他有懷疑他家
    有丟掉的收音機、魚池被偷釣魚是原告做的，因為原告的車
    子很好認，原告的車後面保險桿破掉了等語。依上開證人之
    證詞可知，被告戊○○於抓住原告後，就其所認知原告欲行
    偷竊金牌之事實及就其懷疑之事項告訴在場之人，實難認有
    任何妨害原告之名譽及公然侮辱或誹謗之故意。被告戊○○
    既無不法侵害原告之上開權利，則對原告即無賠償責任可言
    。
四、綜上論結，被告戊○○傷害原告之行為既經認定為正當防衛
    ，且被告戊○○對原告亦無公然侮辱、誹謗、損害名譽等不
    法侵害行為，對原告即不需賠償，被告戊○○既無庸賠償，
    則被告鎮安宮本於僱傭人之地位亦無庸負連帶賠償之責任，
    故原告依侵權行為之法律關係，請求被告二人連帶給付1,53
    7,650 元及自起訴狀繕本送達翌日起至清償日止，按年息5%
    計算之利息，為無理由，應予駁回。
五、本件事證已臻明確，兩造其餘攻擊或防禦方法核與判決結果
    無影響，爰不逐一論列，併此敘明。
六、訴訟費用負擔之依據：民事訴訟法第78條。
中    華    民    國    98    年    3     月    30    日
                  民事第一庭    法  官  黃瑞井
以上為正本，係照原本作成。
如對本判決上訴，須於判決送達後廿日內向本院提出上訴狀
中    華    民    國    98    年    3     月    30    日
                                書記官  林美鳳


司法院資訊處製作；財團法人民間司法改革基金會備份。
